【裁判字號】    89,重訴,77
【裁判日期】    900213
【裁判案由】    拆屋還地
【裁判全文】
臺灣新竹地方法院民事判決  八十九年度重訴字第七七號
    原      告  新竹市政府
    法定代理人  亥○○
    訴訟代理人  詹惠芬律師
                魏順華律師
                羅秉成律師
    右      一
    複  代理人  彭亭燕律師
    被      告  寅○○○    住.
    被      告  辰○○      住.
    被      告  巳○○      住.
    被      告  未○○      住台北市○○區○○里○○鄰○○路○段一八九巷六
                            二.
    被      告  申○○      住台北縣板橋市○○里○鄰○○○路○段一四五巷一
                            號.
    被      告  辛○○      住.
                            弄.
    被      告  己○○○    住.
    被      告  癸○○      住.
                            樓.
    被      告  子○○      住.
    被      告  丑○○      住.
                            樓.
    被      告  丙○○○    住台北市○○區○市里○○鄰○○街四五巷二號五樓
    被      告  戌○○      住.
    被      告  酉○○      住.
                            五.
    被      告  午○○      住.
    被      告  丁○○○    住.
    被      告  乙○○○    住.
    被      告  戊○○      住.
    被      告  甲○○○    住台北市○○區○○里○○鄰○○路二０九巷三０號
                            四.
    被      告  天○○○    住台北市○○區○○里○鄰○○街九八巷三一號四樓
右當事人間請求拆屋還地等事件，本院判決如左：
    主    文
被告應將坐落新竹市○○段○○段一九之一三地號土地上如附圖所示Ａ部分面積壹柒
平方公尺、同地段一九之二三地號土地上如附圖所示Ｂ部分面積玖陸平方公尺、同地
段一九之三三地號土地上如附圖所示Ｃ部分面積玖壹平方公尺、同地段一九之三四地
號土地上如附圖所示Ｄ部分面積壹伍平方公尺之建物拆除，將土地返還予原告。
被告應連帶給付原告新台幣肆拾捌萬伍仟肆佰伍拾柒元，及自民國八十九年七月十三
日起至清償日止，按年息百分之五計算之利息；被告應自民國八十九年六月二十一日
起至返還第一項土地之日止，按年連帶給付原告新台幣玖萬柒仟零玖拾壹元。
原告其餘之訴駁回。
訴訟費用由被告連帶負擔八分之七，餘由原告負擔。
本判決第一、二項於原告分別以新台幣壹佰陸拾壹萬捌仟壹佰玖拾壹元、新台幣壹拾
陸萬壹仟捌佰壹拾玖元供擔保後，得假執行；但被告辰○○如於假執行程序實施前，
分別以新台幣肆佰捌拾伍萬肆仟伍佰柒拾參元、新台幣肆拾捌萬伍仟肆佰伍拾柒元預
供擔保，得免為假執行。
原告其餘假執行之聲請駁回。
    事    實
甲、原告方面：
一、聲明：求為判決
（一）被告等應將坐落新竹市○○段○○段一九之一三地號土地上如附圖所示Ａ部分
      面積一七平方公尺、同地段一九之二三地號土地上如附圖所示Ｂ部分面積九六
      平方公尺之建物（門牌號碼為新竹市○○里○○路一六六號）拆除，返還土地
      予原告。
（二）被告等應將坐落新竹市○○段○○段一九之三三地號土地上如附圖所示Ｃ部分
      面積九一平方公尺、同地段一九之三四地號土地上如附圖所示Ｄ部分面積一五
      平方公尺之建物（門牌號碼新竹市○○里○○路一六○號）拆除，將土地返還
      予原告。
（三）被告應連帶給付原告新台幣（下同）一百二十一萬三千六百四十三元，及自起
      訴狀繕本送達翌日即民國八十九年七月十三日起至清償日止，按週年利率百分
      之五計算之利息。
（四）被告應自訴訟繫屬翌日即八十九年六月二十一日起至返還上開占用土地日止，
      按年連帶給付原告二十四萬二千七百二十九元。
（五）願供擔保，請准宣告假執行。
二、陳述：
（一）緣坐落新竹市○○段○○段一九之一三、一九之二三、一九之三三、一九之三
      四地號土地（下稱系爭土地）為原告所有，其上未辦保存登記房屋門牌號碼為
      新竹市○○里○○路一六○號、一六六號（下稱系爭房屋）則為趙鄭綿、趙金
      漢、辛○○、趙滄涵、卯○○共有，惟上開房屋並無任何正當占用原告土地之
      權源，原告基於民法第七百六十七條所有物返還請求權為本件拆屋還地請求。
      又系爭房屋原共有人趙鄭綿、趙金漢、趙滄涵、卯○○均已死亡，被告分別為
      其等之繼承人。
（二）被告共有之系爭房屋因占用原告所有系爭土地，致原告受有相當於租金額之損
      害，原告應得自起訴日追溯為五年不當得利之損害賠償請求。依台灣省政府八
      十三年五月八三府財五字第一五一六四○號函示，省有基地租金及使用補償金
      自八十二年七月起均一律以申報地價年息百分之五計收，系爭土地八十三、八
      十六年之公告地價均為二萬二千一百六十七元，是以被告等五年間合計應給付
      損害賠償額為一百二十一萬三千六百四十三元，另依八十八年度租金額計算，
      自訴訟繫屬翌日起至返還系爭土地日止，按年請求被告連帶給付損害賠償金二
      十四萬二千七百二十九元。
三、證據：提出地籍圖一件、土地登記謄本二件、房屋稅籍證明書十件、戶籍謄本暨
    繼承系統表、台灣省政府函、地價證明書等件為證。
乙、被告方面：
一、被告寅○○○、巳○○、未○○、申○○、辛○○、己○○○、癸○○、子○○
    、丑○○、丙○○○、戌○○、酉○○、午○○、丁○○○、乙○○○、戊○○
    、甲○○○、天○○○經合法通知，均未於言詞辯論期日到場亦未提書狀作何聲
    明或陳述。
二、被告辰○○經合法通知未於最後言詞辯論期日到場，據其前次到場所為之聲明及
    陳述如左：
（一）聲明：求為判決
  １、駁回原告之訴。
  ２、如受不利判決願供擔保，請准宣告免為假執行。
（二）陳述：
  １、系爭房屋為日據時代由祖父趙爐向日本人購買，其建築基地與房屋均為同一人
      所有，土地隨屋無償使用，包含於房價內（當時台灣地價非常低廉，這種買賣
      之例常有），並非無權占有、非不當得利。
  ２、系爭房屋於日據時代約二十年間，均依契約不必繳交所謂之地租，在專制日本
      之統治下不可能允許欠交地租，可見應有契約存在。光復後原告以行政命令沒
      收日本人私有財產，不應至今才強制否決民間私人原有契約，原告才是系爭土
      地之占有人。本件年代已久，牽連人員數代且眾多，書面契約實難尋獲，據稱
      祖父趙爐早期曾提供相關機關，是否未退還也難以考據，如前說明使用土地契
      約之事實應仍存續。
  ３、系爭房屋所有權人趙爐於四十九年間過世後，並無辦理繼承登記過戶手續，房
      屋仍屬趙爐名下所有，稅籍證明書為主辦機關任意指定部分繼承之代表人，與
      事實不符。系爭房屋自日據時代即依約不必繳交基地租金，期間從未有過繳納
      地租之要求，至八十八年間，原告才突然通知催討五年租金，原告不應否決趙
      爐與日本私人房屋買賣約定之事實。
  ４、本件因年代久遠，牽連人數數代且眾多，兩造均甚困擾，亦盼體恤被告之無奈
      及困難，惠予協助，為表示善意與誠意，趙金漢系統以下部分人員願在不催討
      不當得利之條件下，各讓一步進行和解，願放棄土地適用權將土地及房屋均歸
      原告以解決紛爭。
（三）證據：提出本院七十八年十月二十三日民事庭通知三件。
丙、本院依職權勘驗現場並囑託新竹市地政事務所就系爭房屋占有系爭土地之位置暨
    面積為何進行測量。
    理    由
一、本件被告均經合法通知，未於言詞辯論期日到場，核無民事訴訟法第三百八十六
    條所列各款情形，爰依原告之聲請，准由其一造辯論而為判決。
二、查本件系爭房屋之原所有權人為趙爐，趙爐之繼承人有其配偶趙鄭綿、長子趙金
    漢、次子辛○○、三子趙滄洲、四子趙滄涵、五子卯○○、長女丁○○○、次女
    乙○○○、三女戊○○、四女甲○○○、五女天○○○；其中長子趙金漢於七十
    八年間死亡，其繼承人計有配偶寅○○○、子辰○○、巳○○、未○○、申○○
    （女地○○○、庚○○、壬○○均已拋棄繼承）；三子趙滄洲於七十年間死亡，
    其繼承人計有配偶己○○○、子癸○○、子○○、丑○○、女丙○○○；四子趙
    滄涵於七十一年間死亡，其繼承人計有子戌○○、酉○○、午○○；五子卯○○
    已死亡，未結婚、無子嗣，此有原告提出之繼承系統表暨戶籍謄本等件足按。是
    本件系爭房屋經繼承結果，目前應由被告等公同共有，合先敘明。
三、原告主張坐落新竹市○○段○○段一九之一三、一九之二三、一九之三三、一九
    之三四地號土地（即系爭土地）為其所有，其上有被告公同共有之建物門牌號碼
    分別為新竹市○○路一六六號、一六○號（即系爭房屋）占用之事實，已據原告
    提出土地登記簿謄本、房屋稅籍證明書等件為證；復為被告辰○○所不爭執，並
    經本院履勘現場，囑託地政人員測量屬實，有新竹市地政事務所土地複丈成果圖
    一份在卷可稽，故應堪信原告之主張為真實。
四、按所有人對於無權占有或侵奪其所有物者，得請求返還之，對於妨害其所有權者
    ，得請求除去之，有妨害其所有權之虞者，得請求防止之，民法第七百六十七條
    定有明文。本件原告主張系爭土地遭被告公同共有之系爭房屋無權占用，被告辰
    ○○雖辯稱系爭房屋係其祖父趙爐於日據時代向日本人購買，當時契約約定土地
    隨房屋提供使用，故被告並非無權占用系爭土地云云，然未提出積極之證據證明
    之，所辯顯不足採；而其餘被告經合法通知，既未於言詞辯論期日到場，復未提
    書狀答辯以供本院斟酌，應認原告之主張為實在。是原告自得依民法第七百六十
    七條所有物返還請求權，請求被告將系爭房屋拆除，將土地返還予原告。
五、又按無法律上之原因而受利益，致他人受損害者，應返還其利益，民法第一百七
    十九條定有明文。使用他人之物，係屬非基於給付之不當得利類型之一種，被告
    公同共有之系爭房屋無權占有原告所有之系爭土地，所受使用之利益，其價額即
    相當於租金之數額，原告自得本於不當得利之法律關係請求被告返還所受利益。
    復按城市地方房屋之租金，以不超過土地及其建築物申報總價額年息百分之十為
    限，此於租用基地建築房屋準用之，土地法第九十七條、第一百零五條定有明文
    。該等規定乃基地租金之最高限額，非必須照申報價額年息百分之十計算。是基
    地租金之數額，除以基地申報地價為基礎外，尚須斟酌基地之位置，工商繁榮之
    程度，承租人利用基地之經濟價值及所受利益等項，並與鄰地租金相比較，最高
    法院四十六年台上字第八五五號、六十八年台上字第三０七一號判例意旨可資參
    照。又公有土地以各該宗土地公告地價為申報地價免予申報，平均地權條例施行
    細則第二十一條亦有明定。查經本院履勘現場結果，系爭房屋面臨單線道之大同
    路，其中門牌號碼為大同路一六○號之建物，係一層磚造平房，房子正面係鐵捲
    門，目前由訴外人趙卓桂珠使用中；另大同路一六六號建物亦為一樓磚造平房，
    目前廢棄、大門敞開、無人居住，房子正面係用木板隔間等情，有勘驗筆錄可按
    。爰審酌系爭土地附近非屬新竹市商業繁榮之區，週遭或為住家、或為小型店鋪
    ，且系爭房屋目前廢棄或非由被告使用中，被告所獲之利益不大等情，認原告請
    求之返還不當得利之數額，以土地申報地價之年息百分之二計算為適當。又依民
    法第一百二十六條之規定，此項請求權之消滅時效為五年，原告係於八十九年六
    月二十日提起本件訴訟，則其請求被告自八十四年六月二十一日起至八十九年六
    月二十日止共五年之相當於租金利益之不當得利，自無不合。系爭土地自八十年
    至八十六年之公告地價均為每平方公尺二萬二千一百六十七元，有原告提出系爭
    土地之地價證明附卷可稽。從而原告依前開規定得請求被告連帶返還不當得利之
    數額為四十八萬五千四百五十七元〔（17+96+91+15）×22167×2%×5＝485457
    〕，及自八十九年七月十三日起至清償日止，按週年利率百分之五計算之利息，
    原告逾此部分之請求，即屬無據，應予駁回。又自八十九年六月二十一日起原告
    仍每年受有九萬七千零九十一元之損失，故原告請求自八十九年六月二十一日起
    至返還系爭土地之日止，按年連帶給付上開金額，為有理由，應予准許，原告逾
    此部分之請求，為無理由，應予駁回。
六、本判決原告勝訴部分，原告暨被告辰○○均陳明願供擔保，聲請宣告假執行或免
    為假執行，核無不合，爰分別酌定相當之擔保金額准許之；至於原告敗訴部分，
    既經駁回，其假執行之聲請，即失所附麗，應併予駁回。
據上論結，本件原告之訴為一部有理由，一部無理由，依民事訴訟法第三百八十五條
第一項前段、第七十九條但書、第八十五條第二項、第三百九十條第二項、第三百九
十二條，判決如主文。
中      華      民      國    九十      年      二      月    十三      日
                                  臺灣新竹地方法院民事第二庭
~B法      官  魏瑞紅
右為正本係照原本作成。
如對本判決上訴，須於判決送達後廿日內向本院提出上訴狀。
~B法院書記官  李桂珠
中      華      民      國    九十      年      二      月    十三      日


司法院資訊處製作；財團法人民間司法改革基金會備份。
